【裁判字號】    99,台上,1537
【裁判日期】    990318
【裁判案由】    違反毒品危害防制條例
【裁判全文】
最高法院刑事判決            九十九年度台上字第一五三七號
上  訴  人  甲○○
選任辯護人  陳炎琪律師
上列上訴人因違反毒品危害防制條例案件，不服台灣高等法院中
華民國九十七年三月十二日第二審判決（九十六年度上訴字第四
四五七號，起訴案號：台灣板橋地方法院檢察署九十四年度偵字
第一一二七七號），提起上訴，本院判決如下：
    主  文
原判決撤銷，發回台灣高等法院。
    理  由
本件原判決維持第一審論處上訴人甲○○販賣第二級毒品（量處
有期徒刑九年）罪刑之判決，駁回上訴人在第二審之上訴，固非
無見。
惟查：(一)、證人、鑑定人依法應具結而未具結者，其證言或鑑定
意見，不得作為證據，刑事訴訟法第一百五十八條之三定有明文
。至同法第一百五十九條之一第二項雖規定，被告以外之人於偵
查中向檢察官所為之陳述，除顯有不可信之情況者外，得為證據
。惟該被告以外之人（含共同被告、共犯、被害人、證人等），
於偵查中向檢察官所為之陳述，性質上仍屬傳聞證據（即審判外
之陳述），然因檢察官依法有訊問被告、證人及鑑定人之權，證
人、鑑定人且須「具結」，而檢察官向被告以外之人所取得之陳
述，原則上均能遵守法律規定，不致違法取供，其可信性極高，
為兼顧理論與實務，因而規定除顯有不可信之情況者外，得為證
據（參考刑事訴訟法第一百五十九條之一立法理由）。從而，被
告以外之人於偵查中向檢察官所為之陳述，仍應依法具結，始有
證據能力。原判決認定上訴人確有以新台幣（下同）十萬五千元
之價格販賣第二級毒品大麻煙草四大包（總驗餘淨重四九五．七
四公克，空包裝重一０．七０公克）予程俊逸（另案由檢察官偵
辦）之犯行等情，係以證人程俊逸在檢察官偵查中之證述，採為
不利於上訴人之部分證據（見原判決第四頁第二十四行至第五頁
第四行）。但依卷內資料，程俊逸在檢察官偵查中之陳述並未依
法具結（見偵字第一一三五二號卷影印本第八頁、第九頁），依
刑事訴訟法第一百五十八條之三規定，即不得作為證據，原判決
竟謂程俊逸在檢察官偵查中之陳述業經具結，並採該陳述資為認
定上訴人有本件犯行之證據，不但與卷內資料不符，亦與證據法
則有違。(二)、原判決以證人程俊逸於接受司法警察詢問時所為之
言詞陳述，雖屬傳聞證據，但以程俊逸經傳喚、拘提無著，該證
人於警詢證述時，係出於自由意志，具有可信之特別情況，且為
證明犯罪事實之存否所必要，據謂該證人於警詢中之陳述依刑事
訴訟法第一百五十九條（原判決誤繕為第一百九十五條）之三第
三款規定，有證據能力（見原判決第二頁第十九行至同頁末行）
。然被告以外之人於審判中滯留國外或所在不明而無法傳喚或傳
喚不到，其於檢察事務官、司法警察官或司法警察調查中所為之
陳述，經證明具有可信之特別情況，且為證明犯罪事實之存否所
必要者，始得為證據。亦即上開傳聞法則之例外，須具備「必要
性要件」（供述不能要件、證明犯罪不可或缺要件）及「可信性
之特別情況要件」（信用性之情況保障要件），始賦予證據能力
。原判決就證人程俊逸在警詢時之陳述，雖敘明係出於自由意志
，且為證明犯罪事實之存否所必要，但究依何判斷其於前開陳述
時係出於自由意志，及外部附隨之情事，具有客觀情況所顯示之
本質上絕對可信性，則未予說明論列，遽認依刑事訴訟法第一百
五十九條之三第三款規定具有證據能力，非唯速斷，理由並嫌欠
備。(三)、犯毒品危害防制條例第四條之罪者，依同條例第十九條
第一項規定，其因犯罪所得之財物，均沒收之。惟沒收之物，須
於犯罪事實中為具體之記載，並於理由內說明其所憑之依據，方
為適法。原判決事實欄雖已記載「……警方即於同年月（即民國
九十四年六月）二十九日下午五時十分許，持搜索票前往甲○○
上開（台北縣永和市○○○路○段一００號四樓之一）住處執行
搜索，當場……在房間床頭櫃內扣得甲○○販賣毒品所得現金十
萬五千元……等物」（見原判決第二頁第五行至第十一行），理
由內並謂「扣案現金其中十萬五千元，則係被告（上訴人）販賣
毒品所得財物，爰依毒品危害防制條例第十九條第一項規定，宣
告沒收之」云云（見原判決第八頁第十六行至第十八行），但上
訴人於警詢、偵查及審理中始終否認該經查扣之十萬五千元係其
販賣大麻予程俊逸之所得（見偵字第一一二七七號卷第九頁、第
二０一頁；第一審卷第一二七頁；原審卷第二十四頁、第二十五
頁），原判決未說明該十萬五千元屬於「被告（上訴人）販賣毒
品所得財物」所憑之依據，即遽謂該款係上訴人販賣毒品所得財
物，予以諭知沒收，於法亦有未合。上訴意旨指摘原判決不當，
非無理由。又第三審法院應以第二審判決所確認之事實為判決基
礎，刑事訴訟法第三百九十四條第一項前段定有明文。原判決上
述之違背法令，影響於事實之確定，本院無可據以為裁判，應將
原判決撤銷，發回原審法院更為審判。原判決說明不另為無罪諭
知部分，基於審判不可分原則，應併予發回。又上訴人犯罪後，
毒品危害防制條例已修正公布施行，案經發回，更審時宜併注意
新舊法之比較適用。
據上論結，應依刑事訴訟法第三百九十七條、第四百零一條，判
決如主文。
中    華    民    國  九十九  年    三    月   十八   日
                      最高法院刑事第六庭
                          審判長法官  謝  俊  雄
                                法官  陳  世  雄
                                法官  魏  新  和
                                法官  吳  信  銘
                                法官  徐  文  亮
本件正本證明與原本無異
                                      書  記  官
中    華    民    國  九十九  年    三    月  二十三  日
                                                      V

司法院資訊處製作；財團法人民間司法改革基金會備份。
